ACORDAO-COMPLETO-2532243

ACÓRDÃO 728/2023 ATA 2/2023 - PRIMEIRA CÂMARA

VISTOS, relatados e discutidos estes autos de recursos de reconsideração interpostos por Marize Girão do Santos e por Antonio Braga Neto ao Acórdão 4780/2019-TCU-Primeira Câmara, mantido pelo Acórdão 14554/2019-TCU-Primeira Câmara:
ACORDAM os Ministros do Tribunal de Contas da União, reunidos em sessão da Primeira Câmara, ante as razões expostas pelo Relator e com fundamento nos arts. 32, inciso I, e 33, da Lei 8.443/1992 c/c o art. 285, caput, do RI/TCU, em:
9.1. não conhecer do recurso de reconsideração interposto por Marize Girão do Santos;
9.2. conhecer do recurso de reconsideração interposto por Antonio Braga Neto para, no mérito, dar-lhe provimento;
9.3. tornar insubsistentes os itens 9.1, 9.2 e 9.3. do Acórdão 4780/2019-TCU-Primeira Câmara e, em relação a Antonio Braga Neto, o item 9.1.do Acórdão 14554/2019-TCU-Primeira Câmara; 
9.4. excluir da relação processual os responsáveis Antonio Fernando Pinheiro, Francisco Einstein do Nascimento, Maria do Socorro Nogueira Sousa e Antonio Braga Neto;
9.5. julgar irregulares as contas de Marize Girão dos Santos, com fundamento nos arts. 1º, inciso I, 16, inciso III, alínea "b", 19, parágrafo único, e 23, inciso III, da Lei 8.443/1992, c/c os arts. 1º, inciso I, 209, inciso II, 210, § 2º, e 214, inciso III, do Regimento Interno/TCU;
9.6. aplicar à responsável Marize Girão dos Santos  multa prevista no art. 58, inciso I, da Lei 8.443/1992, nos valores individuais de R$ 10.000,00 (dez mil reais) , fixando-lhe o prazo de 15 (quinze) dias, a contar de sua notificação, para que comprove, perante este Tribunal (art. 214, inciso III, alínea "a", do Regimento Interno) , o recolhimento da referida quantia ao Tesouro Nacional, atualizada monetariamente desde a data deste acórdão até a do efetivo recolhimento, se for paga após o vencimento, na forma da legislação em vigor;
9.7. dar ciência deste acórdão aos recorrentes.

Recurso de reconsideração em tomada de contas especial

Primeira Câmara

Conselho Regional de Farmácia do Estado do Ceará.

3. Interessados/Responsáveis/Recorrentes:
3.1. Interessados: Conselho Federal de Farmácia (60.984.473/0001-00); Walter da Silva Jorge João (XXX.909.682-XX).
3.2. Responsáveis: Antonio Braga Neto (XXX.300.023-XX); Marize Girão dos Santos (XXX.659.263-XX).
3.3. Recorrentes: Antonio Braga Neto (XXX.300.023-XX); Marize Girão dos Santos (XXX.659.263-XX)..

13.1. Ministros presentes: Benjamin Zymler (na Presidência) e Walton Alencar Rodrigues (Relator).
13.2. Ministros-Substitutos convocados: Augusto Sherman Cavalcanti e Weder de Oliveira.

WALTON ALENCAR RODRIGUES

Ministro-Substituto Augusto Sherman Cavalcanti.

Trata-se de recursos de reconsideração interpostos por Marize Girão dos Santos (peça 183) e por Antonio Braga Neto (peça 174) ao Acórdão 4780/2019-TCU-Primeira Câmara, mantido pelo Acórdão 14554/2019-TCU-Primeira Câmara, ambos sob a relatoria do E. Ministro-Substituto Augusto Sherman Cavalcanti.
Em relação ao recurso de reconsideração aviado por Marize Girão dos Santos, reproduzo instrução referente ao exame de admissibilidade, cuja proposta foi acolhida pelo escalão dirigente da Secretaria de Recursos e pelo Ministério Público junto ao TCU (peças 193/196) :
		" (...) 
2.
	Exame Preliminar

		2.1.
	Preclusão Consumativa

	O recorrente está interpondo recurso de reconsideração contra o Acórdão 4780/2019-TCU-Primeira Câmara pela primeira vez?
	Sim

		2.2.
	Tempestividade

O recurso de reconsideração foi interposto dentro do prazo previsto na Lei Orgânica e no Regimento Interno do TCU?

	Nome do Recorrente
	Notificação
	Interposição
	Resposta

	Marize Girão dos Santos
	30/9/2019 - CE (Peça 158) 
	22/1/2020 - CE
	Não

	Data de notificação da deliberação: 30/9/2019 (peça 158) .
Data de oposição dos embargos: 3/10/2019 (peça 160) .
Data de notificação dos embargos: 27/12/2019 (peça 177) .
Data de protocolização do recurso: 22/1/2020 (peça 183) *. 
 Inicialmente, é possível afirmar que a recorrente foi devidamente notificada acerca do acórdão condenatório e do acórdão que julgou os embargos de declaração, mediante os ofícios 3867/2019-TCU/Seproc (peças 151 e 158) e 15050/2019-TCU/Seproc (peças 172 e 177) , respectivamente, conforme contido na pesquisa de endereço na Base da Receita Federal à peça 103, e de acordo com o disposto no art. 179, II, do RI/TCU.    
Considerando que a oposição de embargos de declaração é causa de suspensão do prazo para interposição dos demais recursos (art. 34, § 2º da LOTCU) , ainda que interpostos por terceiros, conclui-se que, para a presente análise de tempestividade, devem ser considerados tanto o lapso ocorrido entre a notificação da decisão original e a oposição dos referidos embargos, quanto o prazo compreendido entre a notificação da deliberação que julgou aos embargos e a interposição do presente recurso.
Assim, conclui-se que o presente recurso resta intempestivo, senão vejamos.
Com relação ao primeiro lapso temporal, entre a notificação da decisão original e a oposição de embargos, transcorreram dois dias.
No que concerne ao segundo lapso, entre a notificação acerca do julgamento dos embargos e a interposição do recurso, passaram-se 24 dias, considerando que "a data de início do prazo é contada a partir do primeiro dia em que houver expediente no Tribunal", nos termos do art. 19, §3º, da Resolução/TCU 170/2004.  Assim, o termo a quo para análise de tempestividade foi dia 30/12/2019.
Do exposto, conclui-se que o expediente foi interposto após o período total de 26 dias.
Outrossim, em relação ao pedido de prorrogação de prazo para interposição do recurso (peça 176) , oportuno esclarecer que o pedido formulado é juridicamente impossível, vez que o prazo para a interposição de recursos contra deliberações desta Corte de Contas é peremptório, fixado nos termos dos arts. 33 e 48, parágrafo único, da Lei n. 8.443/92.
*Destaca-se que apesar de constar a data manuscrita de 22/1/2019 à peça 183, verifica-se que essa informação é inválida, diante da cronologia dos autos e da data da sessão do acórdão condenatório que ocorreu em 25/6/2019 (peça 147) .  Assim, foi utilizada a data de 22/01/2020 constante no registro eletrônico de recebimento do documento à peça 183. 

	2.2.1. Em sendo intempestivo, houve superveniência de fatos novos?
	Não

	Para análise do presente requisito, verifica-se oportuno a realização de breve histórico dos autos.
 Trata-se de tomada de contas especial instaurada pelo Conselho Federal de Farmácia em virtude de supostas irregularidades praticadas no âmbito do Conselho Regional de Farmácia do Estado do Ceará (CRF-CE) , dentre as quais indício de dano decorrente da cobrança de títulos da dívida ativa por parte de escritório terceirizado contratado para a cobrança judicial e extrajudicial dos Certificados da Dívida Ativa (CDA) daquele regional.
Em essência, especificamente em relação à Sra. Marize Girão dos Santos, ex-presidente da entidade, restaram configuradas nos autos a má gestão do contrato de cobrança, decorrente da Carta Convite 002/2007, celebrado com a Empresa Robles Ações de Cobrança para Desenvolvimento Ltda. - ME, bem como a ausência de fiscalização do referido contrato, conforme consta da proposta de deliberação do acórdão condenatório (peça 148, p. 3, item 16) .
Desse modo, os autos foram apreciados por meio do Acórdão 4780/2019-TCU-Primeira Câmara (peça 147) , que julgou irregulares as contas da responsável e lhe aplicou multa prevista no art. 58, inciso I, da Lei 8.443/1992.
Em face da decisão original, foram opostos embargos de declaração (peças 160 e 164) , inclusive pela recorrente, os quais foram conhecidos, e, no mérito, rejeitados pelo Acórdão 14554/2019-TCU-Primeira Câmara (peça 166) .
Posteriormente, o Sr. Antônio Braga Neto interpôs recurso de reconsideração (peça 174) em face do acórdão condenatório, o qual foi conhecido pelo Relator Recursal (peça 184) , e ainda está pendente de análise de mérito. 
Devidamente notificada, a recorrente interpõe a presente peça recursal intempestiva.
Preliminarmente, faz-se mister ressaltar que o artigo 32, parágrafo único, da Lei 8.443/92, estatui que "não se conhecerá de recurso interposto fora do prazo, salvo em razão de superveniência de fatos novos, na forma do Regimento Interno".
Regulamentando esse dispositivo, o artigo 285, § 2º, do RI/TCU dispõe que "Não se conhecerá de recurso de reconsideração quando intempestivo, salvo em razão de superveniência de fatos novos e dentro do período de cento e oitenta dias contado do término do prazo indicado no caput, caso em que não terá efeito suspensivo". 
Para que o presente recurso possa ser conhecido, uma vez interposto dentro do período de cento e oitenta dias, torna-se necessária a superveniência de fatos novos.
Na peça ora em exame (peça 183) , a recorrente argumenta, em síntese, que:
não foram apresentadas as razões de exclusão de responsabilidade dos demais diretores do CRF-CE (p. 5-7) ;
existia controle no gerenciamento das CDAs enviadas, conforme ficou demonstrado nos autos na reimpressão dos CDAs para cobrança (p. 7-8) ;  
não há qualquer grave infração a norma, em razão do controle de sistema rígido que foi instituído no CRF/CE (p. 8) .
Requer a reforma do acórdão condenatório.  Os argumentos apresentados estão desacompanhados de qualquer documento.
Isto posto, observa-se que o recorrente busca afastar sua responsabilidade por meio de argumentos e teses jurídicas que, ainda que inéditos, não são considerados fatos novos por este Tribunal, conforme consolidada jurisprudência desta Corte (Acórdão 2308/2019-TCU-Plenário, Acórdão 1760/2017-TCU-Primeira Câmara e Acórdão 2860/2018-TCU-Segunda Câmara) .
Com efeito, novas linhas argumentativas representariam elementos ordinários que somente justificariam o seu exame na hipótese de interposição tempestiva do recurso. Entendimento diverso estenderia para cento e oitenta dias, em todos os casos, o prazo para interposição dos recursos de reconsideração e pedido de reexame, tornando letra morta o disposto no artigo 33 da Lei 8.443/92, que estabelece período de quinze dias para apresentação destes apelos.
A tentativa de se provocar a pura e simples rediscussão de deliberações do TCU com base em discordância com as conclusões deste Tribunal não se constitui em fato ensejador do conhecimento do recurso fora do prazo legal.
Por todo o exposto, não há que se falar na existência de fatos novos no presente expediente recursal, motivo pelo qual a impugnação não merece ser conhecida, nos termos do artigo 32, parágrafo único, da Lei 8.443/92.

		2.3.
	Legitimidade

	Trata-se de recurso interposto por responsável/interessado habilitado nos autos, nos termos do art. 144 do RI-TCU? 
	Sim

		2.4.
	Interesse

	Houve sucumbência da parte?
	Sim

		2.5.
	Adequação

	O recurso indicado pelo recorrente é adequado para impugnar o Acórdão 4780/2019-TCU-Primeira Câmara?
	Sim

		3.
	Conclusão da Instrução Preliminar

	Em virtude do exposto, propõe-se:
3.1 não conhecer do recurso de reconsideração interposto por Marize Girão dos Santos, por restar intempestivo e não apresentar fatos novos, nos termos do artigo 33 da Lei 8.443/92, c/c o artigo 285, caput e §2º, do RI/TCU;
3.2 encaminhar os autos para o Ministério Público junto ao TCU (MP/TCU)  e, posteriormente, ao gabinete do Ministro-Relator Walton Alencar Rodrigues para apreciação do recurso, conforme termo de sorteio (peça 179) ;
3.3 à unidade técnica de origem, dar ciência ao recorrente e aos órgãos/entidades interessados do teor da decisão que vier a ser adotada, encaminhando-lhes cópia."

Em relação ao recurso de reconsideração interposto por Antonio Braga Neto, transcrevo instrução cuja proposta foi endossada pela instância dirigente da Unidade Técnica e pelo Ministério Público junto ao TCU (peças 205/209) : 
INTRODUÇÃO 
	Trata-se de Recurso de Reconsideração interposto Antonio Braga Neto, ex-assessor jurídico do Conselho Regional de Farmácia do Ceará (CRF/CE) , contra o Acórdão 4780/2019-TCU-Primeira Câmara (peça 147) .  
2.	Eis o teor da deliberação recorrida (peça 147) :  
ACORDAM os Ministros do Tribunal de Contas da União, reunidos em sessão de 1ª Câmara, ante as razões expostas pelo Relator, em:
9.1. excluir da relação processual os responsáveis Antônio Fernando Pinheiro, Francisco Einstein do Nascimento e Maria do Socorro Nogueira Sousa;
9.2. julgar irregulares as contas dos responsáveis Sra. Marize Girão dos Santos e Sr. Antônio Braga Neto, ex-Presidente do CRF/CE e então Assessor do Departamento Jurídico do CRF/CE, respectivamente, com fundamento nos arts. 1º, inciso I, 16, inciso III, alínea "b", 19, parágrafo único, e 23, inciso III, da Lei 8.443/1992, c/c os arts. 1º, inciso I, 209, inciso II, 210, § 2º, e 214, inciso III, do Regimento Interno/TCU;
9.3. aplicar aos responsáveis, Sra. Marize Girão dos Santos e Sr. Antônio Braga Neto, a multa prevista no art. 58, inciso I, da Lei 8.443/1992, nos valores individuais de R$ 10.000,00 e R$ 5.000,00, respectivamente, fixando-lhes o prazo de 15 (quinze) dias, a contar de suas notificações, para que comprovem, perante este Tribunal (art. 214, inciso III, alínea "a", do Regimento Interno) , o recolhimento das referidas quantias aos cofres do Tesouro Nacional, atualizadas monetariamente desde a data deste acórdão até a dos efetivos recolhimentos, se forem pagas após o vencimento, na forma da legislação em vigor;
9.4. autorizar, nos termos do art. 28, inciso II, da Lei 8.443/1992, a cobrança judicial das dívidas, caso não atendidas as notificações;
9.5. dar ciência deste acórdão aos responsáveis. (grifado) 
HISTÓRICO
3.	Trata-se de tomada de contas especial instaurada pelo Conselho Federal de Farmácia (CFF) em razão de supostas irregularidades praticadas no âmbito do Conselho Regional de Farmácia do Estado do Ceará (CRF/CE) , dentre as quais indício de dano decorrente da cobrança de títulos da dívida ativa por parte de escritório terceirizado contratado para a cobrança judicial e extrajudicial dos Certificados da Dívida Ativa (CDA) daquele regional.
4.	Com base em diligências e inspeção implementadas pela então Secretaria de Controle Externo no Estado do Ceará (Secex/CE) , por determinação do relator do processo, Ministro-Substituto Augusto Sherman Cavalcanti, e tendo restado descaracterizado o suposto dano ao erário que fundamentou a instauração da tomada de contas especial pelo Conselho Federal de Farmácia (CFF) , a referida unidade técnica propôs a realização das seguintes audiências (peça 105) : 
a) Sra. Marize Girão dos Santos, ex-Presidente do CRF/CE:
a.1) não designação formal de representante da Administração para acompanhamento da execução e fiscalização do contrato de cobrança decorrente da Carta Convite 002/2007, celebrado com a Empresa Robles Ações de Cobrança para Desenvolvimento Ltda. - ME, constituindo infração ao art. 67, caput, da Lei 8.666/1993, bem assim ao disposto na jurisprudência do TCU já existente à época do fato, consubstanciada nos Acórdãos 670/2008, 100/2008, 935/2007, 555/2005, do Plenário;
a.2) gestão deficiente no cuidado com a coisa pública ao permitir que a empresa contratada fizesse o CRF/CE receber cheques pós-datados de terceiros, referentes às dívidas negociadas pela empresa, efetuar o pagamento através dos cheques com recurso do próprio Conselho, o que constituiu infração ao art. 37 da Constituição Federal, mais precisamente aos princípios da impessoalidade, legalidade e eficiência;
a.3)	 gestão deficiente no cuidado com a coisa pública ao permitir que o CRF/CE recebesse recibos emitidos pela empresa contratada sem a identificação do devedor ou sem a indicação da composição do valor cobrado, o que constituiu infração ao art. 37 da Constituição Federal, mais precisamente aos princípios da impessoalidade, legalidade e eficiência; 
a.4) permitir que o departamento jurídico do CRF/CE, que era veículo da empresa contratada, manejasse todas as etapas do processo de cobrança, inibindo as atividades de prestação de contas, situação que atentava contra o art. 37 da Constituição Federal, mais precisamente aos princípios da impessoalidade e eficiência, e os  princípio da segregação das funções, que tem reconhecimento consolidado na jurisprudência do TCU desde a época do ocorrido, como se pode ver pelos Acórdão 85/2005-TCU-Plenário e 685/2005 - TCU/2ª Câmara.
b)	 Sr. Antônio Braga Neto, Assessor do Departamento Jurídico do CRF/CE:
b.1) assinar como mandatário da Empresa Robles Ações de Cobrança para Desenvolvimento Ltda. - ME, em papel timbrado da própria empresa, recibos de quitação decorrentes de negociações feitas pela empresa, enquanto exercia cargo na Administração do CRF/CE, o que constituiu infração ao art. 37 da Constituição Federal, mais precisamente aos princípios da impessoalidade, legalidade e eficiência. (grifado) 
5.	Essas audiências foram autorizadas pelo relator do processo mediante despacho de 13/12/2017 (peça 109) e realizadas nos seguintes termos:
	Nome
	Ofícios
	Data 
	Aviso recebimento dos Correios

	Marize Girão dos Santos
	2992/2017
	14/12/2017
	28/12/2017 - peça 116

	Antônio Braga Neto
	0832/2018
	2/5/2018
	13/6/2018 - peça 138. 

6.	A sra. Marize Girão dos Santos (peça 118) e o sr. Antônio Braga Neto (peça 140) apresentaram suas razões de justificativa ao Tribunal, as quais, todavia, não foram acolhidas, tendo o Tribunal, mediante o Acórdão 4780/2019-TCU-Primeira Câmara (peças 147) , julgado irregulares as contas dos aludidos responsáveis, com aplicação de multa, conforme descrito no item 2, retro.  
7.	O sr. Antônio Braga Neto (peça 160) e a sra. Marize Girão dos Santos (peça 164) opuseram embargos de declaração ao referido acórdão, os quais, entretanto, foram rejeitados por meio do Acórdão 14554/2019-TCU-Primeira Câmara (peça 166) . 
8.	Irresignada, a sra. Marize Girão dos Santos interpôs recurso de reconsideração contra o Acórdão 4780/2019-TCU-Primeira Câmara (peça 182) , que não foi conhecido pelo relator do recurso, Ministro Walton Alencar Rodrigues, nos termos do despacho de 14/8/2020, por ser intempestivo e não ter apresentado fatos novos (peça 197) . 
9.	De igual modo inconformado com o decidido no Acórdão 4780/2019-TCU-Primeira Câmara, o sr. Antônio Braga Neto interpôs recurso de reconsideração contra essa deliberação, que será objeto de exame nesta instrução (peça 174) . 
 EXAME DE ADMISSIBILIDADE 
10. 	Em consonância com a instrução anterior desta unidade, reitera-se o exame preliminar de admissibilidade (peça 178) , acolhido por despacho do Relator, Ministro Walton Alencar Rodrigues, de 27/1/2020 (peça 184) , que conheceu do recurso interposto pelo sr. Antônio Braga Neto, suspendendo os efeitos dos subitens 9.2, 9.3 e 9.4 do Acórdão 4780/2019-TCU-Primeira Câmara.     
EXAME TÉCNICO
11.	Delimitação do recurso 
12.	Constituem objeto do presente recurso as seguintes questões: 
	12.1. verificar se ocorreu a prescrição da pretensão punitiva fundada em decisão do TCU; 
	12.2. apreciar se a inclusão do recorrente como responsável nesta tomada de contas especial, para fins de julgamento de contas, após a descaracterização do débito foi adequada;   
	12.3. analisar se há provas nos autos (recibos assinados pelo recorrente, conforme consta da audiência) que confirmem a existência de vínculo do recorrente com a empresa Robles Ações de Cobrança durante o exercício de 2009, ano em que exerceu o cargo de assessor jurídico do CRF/CE, e que deu azo ao julgamento pela irregularidade das suas contas e aplicação de multa; 
	12.4. examinar se os fundamentos invocados para julgar irregulares as contas do recorrente e a aplicação de multa levaram em consideração eventual prestação de serviços do recorrente para o escritório de advocacia Epifânio de Carvalho Advogados Associados no exercício de 2009, a despeito de o sr. Antônio Braga Neto não ter sido ouvido em audiência em relação a essa questão.   	   	
13.	Das razões recursais (peça 74) 
14.	No essencial, o recorrente alega que:  
	14.1. houve a prescrição da pretensão punitiva fundada em decisão do TCU;
	14.2. 	não era gestor e por isso não deveria ter sido enquadrado como responsável na presente tomada de contas especial e ter contas julgadas pelo TCU, notadamente pela inexistência de débito a ele imputado; 
	14.3. não há nos autos a comprovação da existência de vínculo do recorrente durante o exercício de 2009 com a empresa Robles Ações de Cobrança para Desenvolvimento Ltda. - ME, contratada pelo CRF/CE para cobrança de créditos do Conselho;    
	14.4. somente participou dos quadros do CRF/CE no exercício de 2009 (2/1/2009 a 31/12/2009) e nesse período não assinou recibos de cobrança como mandatário da empresa Robles Ações de Cobrança para Desenvolvimento Ltda. - ME, diversamente do que consta do ofício de audiência;
	14.5. assinou uma única vez em nome da empresa Robles Ações de Cobrança para Desenvolvimento Ltda. - ME, mas isso ocorreu somente em 2010, após já não mais manter qualquer vínculo com o CRF/CE, que se encerrou em 31/12/2009;    
		14.6. a sua função no escritório de advocacia Epifânio de Carvalho Advogados Associados era a de auxiliar na redução da inadimplência existente no CRF/CE e não a de administrar valores recebidos em face das cobranças e que não tinha conhecimento de eventual vínculo societário entre o referido escritório e a Robles Ações de Cobrança para Desenvolvimento Ltda. - ME; 
	14.7. é inadequada a multa que lhe foi aplicada em razão da não caracterização de má-fé decorrente de eventual conduta porventura tida como irregular; 
15.	Com base nessas alegações, o recorrente pede o provimento do recurso para que suas contas sejam julgadas regulares ou regulares com ressalva. Requer também o deferimento de pedido de sustentação oral e que seja intimado da pauta com bastante antecedência. 
16.	Preliminar
17.	Da prescrição da pretensão punitiva fundada em decisão do Tribunal de Contas da União. 
18.	Análise:
19.	No exame da prescrição, a Serur tem adotado os entendimentos detalhados na peça 204, que contêm estudos e pronunciamentos anteriores da secretaria sobre o tema. Nessas manifestações estão desenvolvidas as seguintes premissas, as quais serão utilizadas no presente exame: 
	19.1. ao julgar o RE 636.886, o Supremo Tribunal Federal (STF) conferiu nova interpretação ao art. 37, § 5º, da Constituição Federal, fixando a tese de que "é prescritível a pretensão de ressarcimento ao erário fundada em decisão de Tribunal de Contas";
	19.2. as pretensões punitiva e de ressarcimento devem observar o mesmo regime na atividade de controle externo, dado o objetivo comum da prescrição, de fixar prazo para o Tribunal de Contas agir, para caracterizar o ilícito, identificar seu autor, dimensionar as consequências da conduta e impor as consequências legais, independentemente de tais consequências terem natureza punitiva ou ressarcitória;
	19.3. até que sobrevenha norma específica, entende-se que a prescrição das pretensões punitiva e de ressarcimento, no processo de controle externo, deve observar o regime da Lei 9.873/1999, na linha dos recentes pronunciamentos do STF a respeito. Assim, sem prejuízo de se realizar o exame da prescrição também segundo o prazo decenal previsto no Código Civil, o critério adotado, na formulação da proposta de encaminhamento, será o da Lei 9.873/1999.  
20.	No presente caso, verifica-se que não houve a ocorrência da prescrição da pretensão punitiva fundada em decisão do Tribunal de Contas da União, seja no regime do Código Civil, seja no regime da Lei 9.873/1999, conforme a seguir delineado. 
I - Exame da prescrição da pretensão punitiva fundada em decisão do TCU com base no Código Civil (Acórdão 1441/2016-TCU-Plenário) 
21. 	Nesta tomada de contas especial, os atos tidos como irregulares imputados ao recorrente teriam ocorrido durante o exercício de 2009, até 31/12/2009, devendo ser este o momento em que se tem o início da contagem do prazo prescricional.  
22.	 Diante da inexistência de normativo específico acerca da prescrição da pretensão punitiva fundada em decisão do Tribunal de Contas da União, o Plenário do TCU enfrentou a temática em sede de incidente de uniformização de jurisprudência, oportunidade em que assentou as seguintes conclusões (Acórdão 1441/2016-TCU-Plenário) :
ACORDAM os Ministros do Tribunal de Contas da União, reunidos em Sessão do Plenário, ante as razões expostas pelo Redator, em: 
9.1. deixar assente que: 
9.1.1. a pretensão punitiva do Tribunal de Contas da União subordina-se ao prazo geral de prescrição indicado no art. 205 do Código Civil; 
9.1.2. a prescrição a que se refere o subitem anterior é contada a partir da data de ocorrência da irregularidade sancionada, nos termos do art. 189 do Código Civil; 
9.1.3. o ato que ordenar a citação, a audiência ou oitiva da parte interrompe a prescrição de que trata o subitem 9.1.1, nos termos do art. 202, inciso I, do Código Civil; 
9.1.4. a prescrição interrompida recomeça a correr da data em que for ordenada a citação, a audiência ou oitiva da parte, nos termos do art. 202, parágrafo único, parte inicial, do Código Civil; 
9.1.5. haverá a suspensão da prescrição toda vez que o responsável apresentar elementos adicionais de defesa, ou mesmo quando forem necessárias diligências causadas por conta de algum fato novo trazido pelos jurisdicionados, não suficientemente documentado nas manifestações processuais, sendo que a paralisação da contagem do prazo ocorrerá no período compreendido entre a juntada dos elementos adicionais de defesa ou da peça contendo o fato novo e a análise dos referidos elementos ou da resposta da diligência, nos termos do art. 160, §2º, do Regimento Interno; 
9.1.6. a ocorrência desta espécie de prescrição será aferida, independentemente de alegação da parte, em cada processo no qual haja intenção de aplicação das sanções previstas na Lei 8.443/1992; 
9.1.7. o entendimento consubstanciado nos subitens anteriores será aplicado, de imediato, aos processos novos (autuados a partir desta data) bem como àqueles pendentes de decisão de mérito ou de apreciação de recurso por este Tribunal; 
9.2. determinar à Secretaria-Geral Adjunta de Tecnologia da Informação que adote as providências necessárias para que seja desenvolvida, no sistema e-TCU, funcionalidade para o controle da interrupção e suspensões de prazo prescricional de que trata este acórdão; 
9.3. encaminhar cópia do acórdão, assim como do relatório e voto que o fundamentam, à Comissão de Jurisprudência, nos termos do art. 91, § 3º, do Regimento Interno; 
9.4. remeter os autos do TC Processo 007.822/2005-4 ao Gabinete do Ministro Benjamin Zymler, nos termos do art. 91, § 2º, do Regimento Interno. (grifado) 
23.	Extrai-se da deliberação acima que:
	23.1. o prazo aplicável é o da prescrição geral do Código Civil (20 anos para o CC de 1916 e 10 anos para o CC de 2002) ; e
23.2. o termo a quo da contagem do prazo prescricional é a data da ocorrência ilícita, e há interrupção desse prazo pelo ato que ordenar a citação ou a audiência. 
24.	No caso sob análise, a prescrição deve ser contada a partir da data em que teria sido praticado o último ato tido como irregular, ou seja, em 31/12/2009. Não deve ser considerada para cálculo da prescrição a data da assinatura do contrato mencionado nesta tomada de contas especial (23/2/2007) , que, aliás, não foi objeto de audiência, consoante alegado pelo recorrente, uma vez que o ato irregular a ele imputado refere-se à execução do referido contrato em 2009 (item 9 do Voto condutor do Acórdão recorrido) .    
25.	No âmbito do TCU, foi autorizada a audiência do recorrente em 13/12/2017 (item 5, retro, peça 109) .   
26.	Por intermédio do Acórdão 4780/2019-TCU-Primeira Câmara, de 25/6/2019 (peça 147) , o Tribunal julgou irregulares as contas do recorrente e aplicou-lhe multa.    
27.	Da leitura dos fatos acima narrados, percebe-se que, entre a data do início da contagem do prazo prescricional (31/12/2009) e a autorização de audiência do recorrente e (13/12/2017) não transcorreram 10 anos, motivo pelo qual pode-se concluir que não ocorreu a superação do prazo prescricional decenal para aplicação da sanção de multa pelo TCU. É que neste caso o prazo prescricional foi interrompido antes da implementação da prescrição decenal com o despacho do relator do processo que autorizou a audiência do recorrente, segundo o disposto no item 9.1.3 do Acórdão 1441/2016-TCU-Plenário, anteriormente transcrito. 
28.	De acordo com o item 9.1.4 do Acórdão 1441/2016-TCU-Plenário, "a prescrição interrompida recomeça a correr da data em que for ordenada a citação, a audiência ou oitiva da parte, nos termos do art. 202, parágrafo único, parte inicial, do Código Civil". In casu, esse recomeço se deu em 13/12/2017, data em que foi autorizada a audiência do recorrente. Considerando que o Acórdão 4780/2019-TCU-Primeira Câmara foi prolatado em 25/7/2019, com o julgamento da tomada de contas especial e a aplicação de multa ao recorrente, o prazo decenal também não foi extrapolado após o reinício da contagem, e, portanto, não ocorreu a prescrição da pretensão punitiva fundada em decisão do TCU sob o regime do Código Civil. Em 3/12/2019, foram rejeitados embargos de declaração opostos pelo recorrente ao Acórdão 4780/2019-TCU-Primeira Câmara (Acórdão 14554/2019-TCU-Primeira Câmara - (peça 166) . 
29.	Dessa forma, fica afastada a prescrição da pretensão punitiva fundada em decisão do TCU à luz do regime do Código Civil. 
II - Exame da prescrição da pretensão punitiva fundada em decisão do TCU com base no regime da Lei 9.873/1999
30. 	De igual modo, não ocorreu a prescrição quinquenal da pretensão punitiva fundada em decisão do Tribunal de Contas da União, com fulcro na Lei 9.873/1999, consoante a seguir demonstrado.   
31.	Ressalte-se que a Lei 9.873/1999 estabeleceu prazo genérico de 5 anos para exercício da pretensão punitiva:
Art. 1º Prescreve em cinco anos a ação punitiva da Administração Pública Federal, direta e indireta, no exercício do poder de polícia, objetivando apurar infração à legislação em vigor, contados da data da prática do ato ou, no caso de infração permanente ou continuada, do dia em que tiver cessado.
§ 1º Incide a prescrição no procedimento administrativo paralisado por mais de três anos, pendente de julgamento ou despacho, cujos autos serão arquivados de ofício ou mediante requerimento da parte interessada, sem prejuízo da apuração da responsabilidade funcional decorrente da paralisação, se for o caso.
§ 2º Quando o fato objeto da ação punitiva da Administração também constituir crime, a prescrição reger-se-á pelo prazo previsto na lei penal. (grifado) 
32.	No que se refere ao termo inicial, o caput do referido art. 1º da Lei 9.873/1999 oferece solução que não discrepa do modelo adotado no já mencionado incidente de uniformização de jurisprudência (Acórdão 1441/2016-TCU-Plenário) , com a adição da particularidade de explicitar o caso de infrações permanentes ou continuadas:
Regra geral: "data da prática do ato";
Regra especial: "no caso de infração permanente ou continuada, do dia em que tiver cessado".
33.	No regime da Lei 9.873/1999, a prescrição da pretensão punitiva ou ressarcitória só começa a fluir, no caso de convênios e outros instrumentos congêneres, no momento que forem prestadas as contas ou a partir da data da primeira medida de apuração dos fatos. 
34.	Entretanto, no caso vertente, o início da contagem do prazo prescricional deve ser a partir da data em que teria cessado a prática do ato tido como irregular, imputada ao recorrente, a saber, 31/12/2009, conforme descrito no item 24, retro, data em que o recorrente foi exonerado do cargo em comissão que exercia no CRF/CE, nos termos da Portaria 299/2009/CRF/CE (peça 4, p. 78) .  
35. 	Prevê a Lei 9.873/1999, contudo, após iniciada a marcha do prazo prescricional, as causas interruptivas da prescrição da pretensão punitiva, conforme dispõe o art. 2º da referida Lei, com a redação conferida pela Lei 11.941/2009, verbis: 
Art. 2º Interrompe-se a prescrição da ação punitiva:
I - pela notificação ou citação do indiciado ou acusado, inclusive por meio de edital; 
II - por qualquer ato inequívoco, que importe apuração do fato;
III - pela decisão condenatória recorrível;
IV - por qualquer ato inequívoco que importe em manifestação expressa de tentativa de solução conciliatória no âmbito interno da administração pública federal.
36. 	Neste ponto, merece destacar o seguinte excerto do voto do Ministro Luís Roberto Barroso exarado no MS 32.201, no qual deixa patenteado que a prescrição da ação punitiva se interrompe "por qualquer ato inequívoco, que importe apuração do fato" (art. 2º, inciso II, da Lei 9.873/1999) , além, evidentemente, das demais causas interruptivas indicadas no mencionado dispositivo legal (art. 2º, incisos I, III e IV) :  
31 Pois bem. Aplicando-se, seja por interpretação direta seja por analogia, a regulamentação da Lei nº 9.783/1999 ao caso concreto, verificam-se os seguintes marcos temporais: a) o impetrante foi sancionado por conduta omissiva, na medida em que teria, segundo o TCU, deixado de concluir tempestivamente Plano de Desenvolvimento do Assentamento Itamarati I, na condição de Superintendente do INCRA/MS, cargo que deixou de exercer em 13.02.2003 (e-doc. 74) ; b) em 16.05.2007, por meio do Acórdão nº 897/2007, o TCU, ao conhecer de solicitação da Comissão de Fiscalização Financeira e Controle da Câmara dos Deputados, determinou a realização de auditoria na Superintendência Regional do Incra em Mato Grosso do Sul, com o objetivo de verificar a regularidade dos recursos federais aplicados na operacionalização dos Assentamentos Itamarati I e II (e-doc 3, fl. 2) ; c) em 11.09.2008, o impetrante foi notificado para apresentar justificativa, nos termos do art. 12, III, da Lei Orgânica do TCU (e-doc 11, fl. 169) ; d) na sessão de 15.02.2012, foi proferido o Acórdão nº 356/2012, por meio do qual o Plenário do TCU condenou o impetrante ao pagamento de multa no valor de R$ 10.000,00 (e-doc 37, fl. 30) ; e) na sessão de 13.03.2013, através do Acórdão nº 516/2013, o valor da multa foi reduzido para R$ 5.000,00 (e-doc 63, fl. 37) .
32. Estabelece o art. 1º da Lei nº 9.873/1999 que o prazo prescricional se inicia "da data da prática do ato ou, no caso de infração permanente ou continuada, do dia em que tiver cessado". Considerando que a conduta imputada ao impetrante possui natureza omissiva, a infração deve ser tida como permanente, somente tendo cessado com a exoneração do impetrante do cargo, o que ocorreu com a publicação da respectiva portaria em 13.02.2003. Este é, portanto, o termo inicial da prescrição.
33. De acordo com o art. 2º, II, da Lei nº 9.873/1999, a prescrição da ação punitiva se interrompe "por qualquer ato inequívoco, que importe apuração do fato". A irregularidade atribuída ao impetrante foi apurada através de auditoria realizada pela Superintendência Regional do INCRA/MS. Tal auditoria foi determinada pelo TCU através do Acórdão nº 897/2007, prolatado na sessão de 16.05.2007. Ao determinar a realização da auditoria, o TCU indubitavelmente praticou ato inequívoco a importar a apuração do fato, interrompendo, portanto, a prescrição, antes de decorrido o prazo de 5 (cinco) anos.
34. Em 11.09.2008, o impetrante foi notificado para apresentar justificativa, nos termos do art. 12, III, da Lei Orgânica do TCU (e-doc 11, fl. 169) . A notificação do investigado por possível irregularidade é causa de interrupção da prescrição da ação punitiva, nos termos do artigo 2º, I, da Lei nº 9.873/1999.
35. Posteriormente, na sessão de 15.02.2012 - mais uma vez antes de completado o lapso temporal de 5 (cinco) anos -, foi proferido o Acórdão nº 356/2012, por meio do qual o Plenário do TCU condenou o impetrante ao pagamento de multa no valor de R$ 10.000,00. Trata-se de decisão condenatória recorrível, que também interrompe o prazo prescricional (Lei nº 9.873/1999, art. 2º, III) .
36. Conclui-se, portanto, que, aplicadas as normas da Lei nº 9.873/1999, não ocorreu a prescrição da pretensão punitiva do TCU em relação ao impetrante. (grifado) 
37.	Em um outro julgado sobre essa matéria, ao aplicar igual lógica prescricional no MS 36.067, cujo agravo regimental foi apreciado pela 2ª Turma do Supremo Tribunal Federal - STF, o Ministro Ricardo Lewandowski constatou a ocorrência de cinco causas interruptivas naquele caso concreto, inclusive no âmbito do controle interno, como se vê no seguinte trecho do inteiro teor do acórdão lavrado naquele mandamus: 
7. Ora, adotando-se a tese exposta no MS 32.201, e considerando o termo a quo (30/12/1999) , constataríamos a incidência de cinco causas interruptivas do prazo prescricional: a)  relatório de auditoria em conjunto realizada pelo Denasus e pela Secretaria Federal de Controle, lavrado em 06/07/2001, sendo este, certamente, um ato inequívoco que importou a apuração do fato (art. 2º, II, da Lei n. 9.873/1999) ; b)  instauração de Tomada de Contas Especial pelo FNS, ocorrida em 05/10/2005, sendo este também, certamente, um ato inequívoco que importou a apuração do fato (art. 2º, II, da Lei n. 9.873/1999) ; c)  a autuação da presente Tomada de Contas Especial no âmbito do Tribunal de Contas da União, ocorrida em 12/08/2008, sendo este também, certamente, um ato inequívoco que importou a apuração do fato (art. 2º, II, da Lei n. 9.873/1999) ; d)  o ato que ordenou a citação do responsável, ora impetrante, ocorrida em 12/07/2010 (art. 2º, I, da Lei n. 9.873/1999) ; e e)  o exercício do poder punitivo ocorrido em 20/06/2012, data da prolação do Acórdão 1563/2012-TCU-Plenário (art. 2º, III, da Lei n. 9.873/1999) . 
8. Como se vê, ainda que aplicadas as normas da Lei n. 9.873/1999, também não teria ocorrido a prescrição da pretensão punitiva do TCU em relação ao impetrante." (grifado) 
38.	Destaca-se que o aludido precedente aplicou causas interruptivas ocorridas ainda no órgão repassador dos recursos federais ou no controle interno federal, o que reforça a premissa de que a tomada de contas especial é um processo único, com uma fase interna, conduzida pelo órgão federal, e uma fase externa, de competência do TCU, caso sejam infrutíferas as medidas administrativas voltadas à recomposição do dano, sendo, portanto, adequado considerar todos os marcos interruptivos da prescrição, seja na fase interna ou na fase externa da tomada de contas especial. 
39.	Com base em todo o delineamento jurídico acima exposto, passa-se a examinar a seguir se houve ou não a prescrição quinquenal da pretensão punitiva fundada em decisão do TCU, lembrando que deverão ser consideradas, neste caso, todas as causas interruptivas da prescrição ocorridas nas fases interna e externa da tomada de contas especial, considerando-se as regras atinentes ao início do prazo prescricional e as causas interruptivas da prescrição, contidas na Lei 9.873/1999, bem como as premissas apresentadas nos MS 32.201 e 36.067 do STF, anteriormente comentadas.
40.	No presente caso, considerando que os atos tidos como irregulares, imputados ao recorrente, teriam sido praticados durante o exercício de 2009, período em que exerceu cargo em comissão no CRF/CE, está-se diante de infração nomeada como continuada, que teria cessado em 31/12/2009, data em que o recorrente foi exonerado do referido cargo, consoante comentado no item 34, retro. 
41.	Em razão disso, 31/12/2009 é a data a partir da qual se inicia a contagem do prazo prescricional quinquenal da Lei 9.873/1999. 
42.	Esse prazo foi interrompido 5/1/2011 com a edição da Ordem de Serviço 01/2011 do Conselho Federal de Farmácia (CFF) designando auditores e advogado do CFF para promover tomada de contas especial referente ao exercício de 2009 junto ao Conselho Regional de Farmácia do Estado do Ceará (CRF/CE) , relativamente aos fatos presentes neste processo (peça 3, p. 2) . 
43.	Novos marcos interruptivos da prescrição quinquenal, dentre outros, se deram no âmbito do CRF/CE, CFF e do Tribunal de Contas da União, nos termos abaixo relacionados, sendo relevante destacar que todos os atos em questão representam causas interruptivas previstas na Lei 9.873/1999: 
	ATOS
	DATA
	PEÇAS

	Relatório de Tomada de Contas Especial do Conselho Federal de Farmácia (CFF) 
	4/4/2011
	8, p.    62-78

	Representação do Conselho Regional de Farmácia do Estado do Ceará (CRF/CE) perante o Tribunal de Contas da União para apurar os fatos indicados nesta tomada de contas especial, tendo como responsáveis a sra. Marize Girão dos Santos e os srs. Francisco Einstein do Nascimento e Antônio Fernando Pinheiro (TC Processo 035.144/2011-4 - Apenso) .
	17/11/2011
	1

	Autuação da tomada de contas especial pelo TCU, instaurada pelo Conselho Federal de Farmácia contra gestores do Conselho Regional de Farmácia do Estado do Ceará, conforme petição do CFF de 16/10/2012 (peça 1) .
	20/6/2013
	
	Instrução da então Secretaria de Controle Externo no Estado do Ceará - Secex/CE propondo conhecer da representação e apensar o TC Processo 035.144/2011-4 a este processo de tomada de contas especial (TC Processo 016.801/2013-0) , dada a coincidência da matéria. 
	25/6/2013
	7

	Acórdão 1813/2013-TCU-Plenário determinando o apensamento do TC Processo 035.144/2011-4 (representação) ao TC Processo 016.802/2013-0 (tomada de contas especial) .
	17/7/2013
	10

	Despacho ordenando a citação dos responsáveis indicados na instrução da então Secretaria de Controle Externo no Estado do Ceará (Secex/CE) (peça 23) 
	11/8/2014
	1

	Ofício OF. AUDIT 011/2015/CFF do Conselho Federal de Farmácia, de 30/1/2015, juntando ao processo de tomada de contas novos elementos relacionados aos atos irregulares apurados na TCE. 
	11/2/2015
	29

	Instrução da então Secex/CE propondo o arquivamento da TCE.
	31/3/2015
	30-32

	Parecer do Ministério Público junto ao TCU propondo a realização de inspeção no CRF/CE para apuração dos fatos apontados na TCE.
	15/9/2015
	33

	Despacho do relator da tomada de contas especial, Ministro-Substituto Augusto Sherman Cavalcanti, determinando a realização de inspeção no CRF/CE para apuração dos fatos apontados na TCE.
	24/9/2015
	34

	Portarias de Fiscalização 45/Secex/CE e 46/Secex/CE designando servidores do TCU para realização de inspeção no CRF/CE no período de 8/2/2017 a 2/3/2017, nos termos do despacho do relator. 
	1/2/2017
	41 e 42

	Instrução da então Secex/CE após inspeção realizada no CRF/CE com proposta de arquivamento do processo de tomada de contas especial. 
	6/3/2017
	51-53

	Parecer do MPTCU manifestando-se de acordo com a proposta da então Secex/CE. 
	13/3/2017
	54

	Despacho do relator da TCE, Ministro-Substituto Augusto Sherman Cavalcanti, determinando nova instrução do processo pela então Secex/CE, sob o argumento de que ainda havia questões a serem esclarecidas. 
	21/3/2017
	55

	Instrução da então Secex/CE propondo diligências para apuração e esclarecimentos de fatos relacionados à matéria tratada na TCE.
	17/4/2017
	56

	Despacho da então Secex/CE determinando a realização de diligência junto ao CRF/CE.
	17/4/2017
	57

	Instrução da então Secex/CE após realização de diligência. Propõe a realização de audiência da sra. Marize Girão dos Santos, ex-presidente do CRF/CE, e do recorrente, ex-assessor jurídico do referido Conselho. 
	14/7/2017
	105

	Despacho do relator do processo, Ministro-Substituto Augusto Sherman Cavalcanti, requerendo a manifestação do MPTCU em relação à proposta da então Secex/CE de audiência dos responsáveis. 
	24/8/2017
	107

	Parecer do MPTCU concordando, na essência, com a proposta da unidade técnica, propondo, contudo, que a TCE fosse convertida em representação em razão da insubsistência do débito inicialmente indicado. 
	20/11/2017
	108

	Despacho do relator do processo autorizando a realização das audiências sugeridas pela unidade técnica.
	13/12/2017
	109

	Audiência da sra. Marize Girão dos Santos por meio do Ofício 2992/2017-TCU/SECEX-CE, de 14/12/2017 (peça 110) . Aviso de Recebimento dos Correios de 28/12/2017.
	28/12/2017
	116

	Defesa apresentada pela sra. Marize Girão dos Santos.
	12/1/2018
	118

	Parecer do MPTCU propondo que fosse refeita a audiência do sr. Antônio Braga Neto.  
	14/3/2018
	125

	Despacho do relator do processo autorizando a repetição da audiência do sr. Antônio Braga Neto.
	30/4/2018
	126

	Audiência do sr. Antônio Braga Neto por intermédio do Ofício 832/2018-TCU/SECEX-CE, DE 2/5/2018. Aviso de Recebimento dos Correios de 4/6/2018 (peça 136) .
	4/6/2018
	136e 137

	Pedido de prorrogação de prazo pelo sr. Antônio Braga Neto para apresentar defesa perante o TCU. 
	13/6/2018
	134

	Instrução de mérito da então Secex/CE.
	23/10/2018
	144 e 145

	Parecer de mérito do MPTCU.
	24/1/2019
	146

	Acórdão 4780/2019-TCU-Primeira Câmara, por meio do qual as contas dos responsáveis foram julgadas irregulares, com aplicação de multa.
	25/6/2019
	147

	Acórdão 14554/2019-TCU-Primeira Câmara, por intermédio do qual foram rejeitados embargos de declaração opostos pelo sr. Antônio Braga Neto, ora recorrente. 
	3/12/2019
	166

	Interposição de recurso de reconsideração pelo sr. Antônio Braga Neto contra o Acórdão 4780/2019-TCU-Primeira Câmara. 
	7/1/2020
	174

44.	Diante de todas as informações acima colacionadas, pode-se concluir que, no presente caso, não ocorreu a prescrição quinquenal da pretensão punitiva fundada em decisão do Tribunal de Contas da União, nem mesmo a prescrição intercorrente de que trata o art. 1º, § 1º, da Lei 9.873/1999. 
45.	Mérito
46.	Razões recursais (item 14, retro) 
47.	Análise: 
48.	Para melhor compreensão da questão abordada no presente recurso de reconsideração, convém descrever fidedignamente o fato em relação ao qual o recorrente foi ouvido em audiência neste processo e em que circunstância a audiência foi proposta, autorizada e implementada. 
48.	Esta tomada de contas especial foi instaurada inicialmente tendo como responsáveis as sras. Marize Girão dos Santos Araújo e Maria do Socorro Nogueira Costa e os srs. Antônio Fernando Pinheiro e Francisco Einstein do Nascimento, e um suposto débito, que não se confirmou, conforme consta da primeira instrução da então Secex/CE, de 31/3/2015 (peça 30) . Nessa primeira instrução, foi proposto o arquivamento da TCE por ausência de pressuposto de constituição e desenvolvimento válido do processo. Essa proposta não foi acolhida pelo relator da TCE, que determinou a realização de inspeção no CRF (peça 34) . 
50.	Em nova instrução, a unidade técnica repetiu a proposta de arquivamento do processo por considerar que o prejuízo efetivamente apurado seria da ordem de R$ 16.227,26 (valor original) e que teria decorrido de ato exclusivo de pessoa estranha ao serviço público, sem o conluio de servidores do CRF/CE. Demais, o referido valor já estava sendo cobrado na via judicial pelo CRF/CE (peça 51) . 	Mediante despacho de 21/3/2017, o relator do processo determinou que a unidade técnica reexaminasse a matéria com maior rigor e emitisse uma nova instrução (peça 55) .
51.	Em reinstrução de 17/4/2017, foi sugerida a realização de diligência junto ao CRF/CE para saneamento dos autos (peça 56) , a qual foi implementada mediante  o Ofício 886/2017-TCU/SECEX-CE (peça 58) . 
52.	Feita a referida diligência e de posse dos novos elementos saneadores repassados pelo CRF/CE, a unidade técnica, em nova instrução de 14/7/2017, adicionou como responsável o sr. Antônio Braga Neto, assessor do departamento jurídico do CRF/CE no exercício de 2009, juntamente com a sra. Marize Girão dos Santos, presidente do CRF/CE no referido exercício. Em razão da insubsistência do débito que fundamentou a instauração da TCE, a unidade técnica propôs a audiência dos mencionados responsáveis pelos fatos a cada um indicado  (peça 105) .   
53.	Com base nessa instrução, o relator do processo determinou em 13/12/2017 a realização das audiências sugeridas (peça 109) , as quais foram implementadas, no caso do recorrente, nos seguintes termos, por meio do Ofício 0832/2018-TCU/SECEX-CE, de 13/6/2018 (peça 130) : 
Conforme Despacho do Relator, Ministro Augusto Sherman, de 30/4/2018, proferido em processo de Tomada de Contas Especial, TC Processo 016.801/2013-0, instaurada em razão de indícios de irregularidades apontadas no Conselho Regional de Farmácia do Estado do Ceará no biênio 2008/2009, foi determinada a audiência de Vossa Senhoria, para que, no prazo de 15 (quinze) dias, a contar do recebimento da presente comunicação, com fundamento no art. 12, inciso III, da Lei 8.443/1992, apresente razões de justificativa quanto a ocorrência descrita a seguir:
a) assinar como mandatário da Empresa Robles Ações de Cobrança para Desenvolvimento Ltda. - ME, em papel timbrado da própria empresa, recibos de quitação decorrentes de negociações feitas pela empresa, enquanto exercia cargo na Administração do CRF/CE, o que constituiu infração ao art. 37 da Constituição Federal, mais precisamente aos princípios da impessoalidade, legalidade e eficiência.
 (...) (grifado)	
54.	Consoante visto anteriormente, o recorrente somente foi arrolado como responsável nos presentes autos quando o processo já não detinha materialmente a natureza de tomada de contas especial, porquanto insubsistente o débito que fundamentou a sua instauração pelo CFF e a sua autuação pelo TCU. 
55.	Cabe lembrar que desde o início a unidade técnica insistiu no sentido de que o processo fosse arquivado em razão da inexistência de dano ao CRF/CE causado por ato praticado por agente público ou por ato praticado por particular em conluio com agente público (peças 30-32; 51-53) . Manifestou-se favoravelmente a essa proposta de arquivamento o MPTCU, mediante despacho de 13/3/2017 (peça 54) .  
56.	Posteriormente à referida proposta de arquivamento - não acolhida pelo relator do feito -, mas diante da subsistência de outras irregularidades praticadas no âmbito do CRF/CE, referentes a fatos narrados nesta TCE, o Ministério Público junto ao TCU se manifestou no sentido de que fosse alterada a natureza do processo para representação, em consonância com a jurisprudência do Tribunal (peças 108 e 146) . 
57.	Essa proposta do MPTCU tinha por objetivo justamente permitir que o TCU, diante da confirmação da prática de atos irregulares na gestão do CRF no exercício de 2009, aplicasse multa aos responsáveis, com base no art. 58, inciso II, da Lei 8.443/1992, mas não lhes impusesse o julgamento pela irregularidade das contas, conforme excerto abaixo (peça 146) : 
No entanto, insisto na proposta que fiz em parecer lançado à peça 108, no sentido de que, tendo restado descaracterizado o débito originalmente apontado nesta tomada de contas especial, carece ela, então, dos pressupostos de constituição e desenvolvimento, situação que reclama sua conversão em representação, para que, dessa forma, sejam tratadas as irregularidades não danosas remanescentes no caso em tela. 
Em situações nas quais se constata, depois de instaurada a tomada de contas especial, subsistirem apenas irregularidades que não envolvam dano ao erário, venho perfilhando o entendimento que orientou a prolação do Acórdão 1723/2009-TCU-Plenário. Naquela oportunidade, ao constatar que havia sido elidido o débito que se apurava em sede de tomada de contas especial derivada de fiscalização, mas remanescido irregularidade não danosa, o Tribunal decidiu retornar o processo à sua natureza original para, assim, apenas aplicar ao responsável a multa prevista no artigo 58 da Lei 8.443/1992, sem julgamento de contas. Situação análoga à verificada no caso presente - processo originariamente autuado como tomada de contas especial - também foi expressamente considerada na declaração de voto do Ministro-Substituto Weder de Oliveira, relator do feito em que se proferiu a referida deliberação do TCU: 'Se a tomada de contas especial originou-se da conversão de outro processo, que se reconheça a natureza inicial. Se se trata de processo autônomo (ou seja, TCE desde a origem) que passe a ser conhecido como representação, cuja finalidade é exatamente a de apurar ilegalidades'. 
Observo que a conversão desta tomada de contas especial em representação não constitui, de maneira nenhuma, mera formalidade. No meu entender, essa medida se revela de todo correta e justa, pois é de se convir que a possibilidade de haver desfechos distintos para um mesmo caso tão somente em razão da natureza do processo fere os princípios da razoabilidade, da isonomia e da instrumentalidade das formas. Em outras palavras, a uma mesma irregularidade devem corresponder as mesmas sanções, independentemente do tipo de processo de controle externo em que essa irregularidade é tratada. Assim, se, em sede, digamos, de uma representação, uma determinada irregularidade acarreta, para o responsável, apenas a aplicação de multa, não faz sentido nenhum que, em sede de tomada de contas especial, seja o responsável, por essa mesmíssima irregularidade, sancionado com multa cumulada com a pena de inelegibilidade decorrente da aplicação do que dispõem, em combinação, o artigo 91 da Lei 8.443/1992 e os artigos 1°, inciso I, alínea "g", e 3°, Lei Complementar 64/1990. (grifado) 
58.	Realizadas as defesas pelos mencionados responsáveis, a unidade técnica instruiu finalmente o mérito do processo em 10/7/2020 (peça 143) e propôs, no essencial, verbis:
I) excluir da relação processual os gestores: Francisco Einstein do Nascimento (CPF XXX.223.543-XX) , Maria do Socorro Nogueira Costa (XXX.077.003-XX) e Antônio Fernando Pinheiro (CPF XXX.826.323-XX) ;
II) com fundamento nos arts. 1º, inciso I, 16, inciso III, alínea "b" da Lei 8.443/1992 c/c os arts. 19, parágrafo único, e 23, inciso III, da mesma Lei, que sejam julgadas irregulares as contas da Sra. Marize Girão dos Santos (CPF XXX.659.263-XX) e do Sr. Antônio Braga Neto (CPF: 659.300.02304) ;
III) aplicar à Sra. Marize Girão dos Santos (CPF XXX.659.263-XX) e ao Sr. Antônio Braga Neto (CPF: 659.300.02304) , a multa prevista no art. 58, inciso I, da Lei 8.443/1992 c/c o art. 268, inciso I, do Regimento Interno, fixando-lhe o prazo de 15 (quinze) dias, a contar da notificação, para comprovarem, perante o Tribunal (art. 214, inciso III, alínea "a", do Regimento Interno) , o recolhimento da dívida aos cofres do Tesouro Nacional, atualizada monetariamente desde a data do acórdão até a do efetivo recolhimento, se for paga após o vencimento, na forma da legislação em vigor.
 (...)   (grifado) 
59.	De sua parte, o MPTCU manifestou-se no sentido de conversão da TCE em representação e que fosse aplicada aos responsáveis a multa prevista no art. 58, inciso II, da Lei 8.443/1992, sem julgamento de contas (peça 146) . 
60.	Com base na proposta do relator, que acolheu a sugestão da unidade técnica, o Tribunal julgou irregulares as contas dos responsáveis, com aplicação de multa (Acórdão 4780/2019-TCU-Primeira Câmara (peça 147) . 
61.	Pelo visto acima, não obstante a proposta do MPTCU, o Tribunal decidiu manter a natureza do processo como tomada de contas especial, julgando irregulares as contas dos dois responsáveis arrolados nos autos, sem qualquer distinção entre a ex-presidente do CRF/CE, que praticou atos de gestão e que havia sido arrolada como responsável desde a origem da TCE, e o recorrente, que não praticou atos de gestão e que somente foi arrolado nos autos após a insubsistência de débito e para fins exclusivos de audiência na eventual hipótese de aplicação da multa. São circunstâncias bem distintas, porém distinto não foi o julgamento.
62.  	Com as devidas vênias, está com a razão o recorrente ao alegar (subitem 14.1, retro) que que não praticou atos de gestão no CRF/CE no ano de 2009, pois era assessor jurídico e não gestor, e que, portanto, não tinha contas a serem julgadas neste processo de tomada de contas especial, notadamente diante da inexistência de débito já por ocasião em que ele foi ouvido em audiência. Se não há ato ilícito causador de dano ao CRF/CE e se não praticou ato de gestão no referido exercício de 2009, não se mostra devida a inclusão do recorrente como responsável nesta tomada de contas especial, para fins de julgamento de contas, sob pena de impor a ele uma condição desproporcional e não isonômica com outros responsáveis multados por atos semelhantes em processos de fiscalização, conforme sustentado pelo MPTCU, inclusive em relação à outra responsável, conforme comentado no item precedente. 
63.	Não poderia deixar de destacar que há um processo de representação tratando dos mesmos fatos contidos nesta tomada de contas especial apensado a este processo de tomada de contas especial. Esta TCE foi autuada pelo TCU em 20/6/2013, enquanto o referido processo de representação foi autuado em 17/11/2011, ou seja, antes da autuação da TCE. 
64.	Portanto, não consubstanciaria heresia jurídica alguma alterar a natureza do processo de tomada de contas especial para representação com vistas à eventual aplicação de multa aos responsáveis arrolados na tomada de contas especial diante da insubsistência do débito, mas com eventual confirmação de irregularidades outras, relacionadas aos fatos narrados na TCE, consoante insistentemente sugerido pelo MPTCU e de acordo com parte substancial da jurisprudência do Tribunal, segundo os enunciados abaixo transcritos: 
Descaracterizado o dano ao erário federal que motivou a instauração da TCE, não há contas especiais a serem julgadas, cabendo a modificação da natureza do processo. Contudo, remanescendo outras irregularidades, é possível a aplicação da multa prevista no art. 58 da Lei 8.443/1992 nas hipóteses ali admitidas. (Acórdão 1014/2014-TCU-Segunda Câmara, relator Ministro José Jorge) 
A impossibilidade de se constatar a ocorrência de dano ao erário e a subsistência de irregularidades passíveis de multa conduzem à desconversão dos autos de tomada de contas especial, de modo a retorná-los à sua natureza processual original e de se aplicar a sanção, sem a necessidade de realizar julgamento de contas. (Acórdão 1176/2020-TCU-Plenário, relatora Ministra Ana Arraes) 
Uma vez descaracterizado o dano ao erário, o processo de tomada de contas especial deve ser convertido em representação, por ser esse o tipo de processo de controle externo adequado para apurar infrações normativas e aplicar as sanções cabíveis. (Acórdão 4993/2017-TCU-Primeira Câmara, relator Ministro-Substituto Weder de Oliveira) . 
65.	Mesmo que não se acolham os fundamentos contidos nos precedentes acima, é importante lembrar que o recorrente não foi arrolado inicialmente na tomada de contas especial para responder pelo débito originariamente apontado. Ele somente foi ouvido em audiência após a insubsistência do débito em comento, ou seja, materialmente o processo já não continha a natureza de tomada de contas especial, consoante comentado anteriormente. Neste caso, poder-se-ia aplicar o entendimento do Tribunal exarado no Acórdão 4223/2017-TCU-Primeira Câmara, da relatoria do Ministro-Substituto Augusto Sherman Cavalcanti, conforme disposto no enunciado da jurisprudência selecionada do TCU abaixo transcrito: 
Em processo de tomada de contas especial, quando, além dos responsáveis citados pelo débito, há responsável que foi apenas ouvido em audiência por irregularidade da qual não decorra dano ao erário, não cabe o julgamento de suas contas, mas apenas a aplicação da multa do art. 58, inciso II, da Lei 8.443/1992, se for o caso. (grifado) 
66.	Eis excerto do Voto condutor do referido Acórdão 4223/2017-TCU-Primeira Câmara, verbis: 
29. Deixo de acolher a proposição de julgar irregulares as contas do Sr. [responsável 2], visto que o gestor não foi citado pelo débito objeto desta tomada de contas especial e não foi arrolado como responsável pela ocorrência que o originou, ou seja, a não comprovação da aplicação dos recursos repassados à Fenaj. Nesse caso, cumpre apenas sancionar o Sr. [responsável 2] com a multa prevista no art. 58, inciso II, da Lei 8.443/1992. (grifado) 
67.	Repise-se: por ocasião do arrolamento do recorrente como responsável neste processo, para fins de audiência, já não subsistia o débito que deu ensejo à instauração da tomada de contas especial. O processo de TCE serviu tão somente de instrumento para fins de ouvir em audiência o recorrente quanto a fato a ele imputado, o qual, caso não fosse elidido, poderia lhe ocasionar a incidência de multa.  
68.	Essa audiência, portanto, poderia ter sido implementada no processo de TCE ou em processo de representação, decorrente da alteração da natureza do processo de tomada de contas especial. Poderia também no mesmo processo de tomada de contas especial ser aplicado multa ao recorrente, caso se chegasse à conclusão de que suas razões de justificava não foram suficientes para elisão da irregularidade em relação à qual foi ouvido em audiência, nos termos do art. 58, inciso II, da Lei 8.443/1992.
69.	Ressalte-se que o julgamento pela irregularidade das contas do recorrente não era condição sine qua non para a aplicação de multa mesmo estando diante de um processo original de tomada de contas especial. Repita-se: original para a outra responsável, não para o recorrente que, consoante comentado nos itens 65 e 67, retro, somente veio a ser arrolado neste processo após a insubsistência do débito fundamentador da TCE com o fim exclusivo de instrumentalizar a sua audiência. 
70.	Não se pode descurar que a irregularidade das contas possui um poder repressor muito grande e no presente caso se mostra, com as devidas vênias, desproporcional, pelos fundamentos retro apresentados. Não havia débito desde o arrolamento do recorrente como responsável. Ele não era gestor. Não há provas de ato ilícito praticado conforme a seguir demonstrado. Portanto, não há justo motivo para manter o recorrente como responsável nesta TCE, tampouco manter o julgamento pela irregularidade de suas contas porque, como consignado alhures, ele não atuou como gestor público.  
71.	Neste contexto, conclui-se pela acolhida das alegações do recorrente quanto a essa matéria, relacionada ao julgamento de suas contas irregulares. 
72.	Relativamente ao ato ilícito que foi invocado para dar suporte ao julgamento das contas irregulares e à aplicação de multa ao recorrente, é preciso focar diretamente no núcleo do suposto ato ilícito que ele teria praticado, sendo importante, neste ponto, transcrever o teor da audiência a ele dirigida por intermédio do Ofício 0832/2018-TCU/SECEX-CE, em 13/6/2018 (peça 130) :  
Conforme Despacho do Relator, Ministro Augusto Sherman, de 30/4/2018, proferido em processo de Tomada de Contas Especial, TC Processo 016.801/2013-0, instaurada em razão de indícios de irregularidades apontadas no Conselho Regional de Farmácia do Estado do Ceará no biênio 2008/2009, foi determinada a audiência de Vossa Senhoria, para que, no prazo de 15 (quinze) dias, a contar do recebimento da presente comunicação, com fundamento no art. 12, inciso III, da Lei 8.443/1992, apresente razões de justificativa quanto a ocorrência descrita a seguir:
a) assinar como mandatário da Empresa Robles Ações de Cobrança para Desenvolvimento Ltda. - ME, em papel timbrado da própria empresa, recibos de quitação decorrentes de negociações feitas pela empresa, enquanto exercia cargo na Administração do CRF/CE, o que constituiu infração ao art. 37 da Constituição Federal, mais precisamente aos princípios da impessoalidade, legalidade e eficiência.
 (...) (grifado)	
73.	De acordo com o recorrente (itens 14.3, 14.4 e 14.5, retro) , não haveria nos autos comprovação da existência de vínculo entre ele e a empresa Robles Ações de Cobrança para Desenvolvimento Ltda. - ME e que não teria assinado recibos em 2009 como mandatário da referida empresa, diversamente do informado na audiência que lhe foi realizada.
74.	Também segundo o recorrente (item 14.6) , a sua função no escritório de advocacia Epifânio de Carvalho Advogados Associados era a de auxiliar na redução da inadimplência do CRF/CE e não a de administrar valores recebidos em face das cobranças realizadas por esse escritório e que não tinha conhecimento de eventual vínculo entre a empresa Robles Ações de Cobrança para Desenvolvimento Ltda. - ME e o escritório de advocacia Epifânio de Carvalho Advogados Associados.
75.	Na instrução consubstanciada na peça 105, de 13/7/2017, a então Secex/CE propôs a audiência do recorrente com base nos seguintes argumentos e/ou constatações, retiradas da sentença judicial proferida em sede da ação de improbidade proposta contra diversas pessoas, dentre as quais o recorrente, conforme excerto abaixo:  
66.	Na esfera judicial, a Sra. Marize Girão dos Santos, ex-Presidente do CRF/CE, foi condenada em virtude de várias condutas comissivas ou omissivas, que se submetiam às previsões da Lei de Improbidade Administrativa, nas modalidades de "Atos de Improbidade Administrativa que causam prejuízo ao erário" e de "Atos de Improbidade Administrativa que Atentam contra os princípios da Administração Pública", notadamente aos princípios da Legalidade, da Impessoalidade, da Moralidade e da Eficiência.
 (...) 
71.	Foi ainda condenado o Sr. Antônio Braga Neto, que, em situação semelhante à da Sra. Diana Dutra Mesquita, durante alguns anos trabalhou para o Escritório de Advocacia e para a Empresa Robles e, em outros, trabalhou como Assessor Jurídico do CRF/CE, situação irregular e totalmente infringente aos princípios da Moralidade e da Impessoalidade. Quanto a este responsável, sua atuação foi além do processo licitatório, pois consta a sua assinatura nos recibos de papel timbrado da Empresa Robles, advindos da negociação de débitos realizados por tal empresa nos anos de 2007 a 2009.  (grifado) 
 (...) 
73.	Os responsáveis Marize Girão dos Santos, José Epifânio de Carvalho Neto, Diana Dutra Mesquita e Antônio Braga Neto foram condenados solidariamente e ao ressarcimento do dano eventualmente causado ao erário, que será apurado em sede de liquidação da sentença.
74.	Diante do exposto, considerando a prescrição da pretensão punitiva do Tribunal quanto aos atos relacionados aos certames licitatórios Carta Convite 001 e 002/2007; o reconhecimento de que os atos de gestão antieconômicos ou irregulares praticados ao longo da gestão do contrato requerem a atuação do TCU; e o teor da sentença proferida pela Juíza Federal da 6ª Vara/CE, o encaminhamento a ser proposto será a chamada em audiência da Sra. Marize Girão dos Santos, ex-Presidente do CRF/CE, responsável pela gestão do contrato decorrente da Carta-Convite 002/2007, e do Sr. Antônio Braga Neto, ex-servidor do CRF/CE, mas que laborava em favor da empresa Robles Ações de Cobrança para o Desenvolvimento Ltda - ME.  
75.	A gestão do (...) 
84.	O Sr.  Antônio Braga Neto, mesmo exercendo importante função no próprio CRF, atentou contra os princípios da Moralidade e da Impessoalidade ao trabalhar em prol da empresa contratada, como se pode depreender da existência de recibos como o papel timbrado da empresa contratada com sua assinatura.  (grifado) 
76.	Mais adiante, na instrução de mérito de 23/10/2018 (peça 143) , a unidade técnica sustenta a proposta de julgamento pela irregularidade das contas do recorrente, com aplicação de multa, com base nas seguintes ponderações: 
 35.	Na etapa precedente, ouviu-se em audiência a Sra. Marize Girão dos Santos, cujas alegações de defesa foram parcialmente rejeitadas. Nesta etapa, propôs-se a audiência do Sr. Antônio Braga Neto, consoante determinação do E. Ministro Relator.
36.	Ato contínuo, a SECEX/CE expediu o Ofício 0832/2018-TCU, de 2/5/2018 (peça 130) , acerca da assinatura do Sr. Antônio Braga Neto como mandatário da Empresa Robles Ações de Cobrança para o Desenvolvimento Ltda. - ME, em papel timbrado da própria empresa, recibos de quitação decorrentes de negociações feitas pela empresa, enquanto exercia cargo na Administração do CRF/CE, o que constituiu infração ao art. 37 da Constituição Federal, mais precisamente aos princípios da impessoalidade, legalidade e eficiência. A resposta apresentada pelo responsável se encontra às peças 139-140. 
37.	Em síntese, o responsável historiou os fatos antecedentes à determinação do Ministro Relator relacionados a sua audiência. Declarou que a ocorrência se refere ao recebimento por parte da empresa de cobrança (R$ 16.227,26) , os quais não foram repassados ao contratante, fato este que não teria ocorrido com a participação de nenhum membro da Administração do CRF/CE.
38.	Acerca do valor em si, defendeu que teria havido prescrição consoante exame contido na peça 105, item 61, visto que, segundo informações por ele apresentadas, a data da ocorrência seria 23/2/2007, que corresponderia à data da licitação tida como viciada e a consequente assinatura do contrato dela decorrente (peça 140, p. 3) . 
39.	No tocante aos fatos a ele imputados, confirmou que trabalhou recebendo de maneira informal pelos serviços prestados junto ao Escritório Epifânio de Carvalho Advogados Associados, mas não na empresa Robles Ações de Cobrança. Enfatizou que se houve algum ato do justificante que tenha ferido o princípio da impessoalidade e da moralidade, não o foi de forma dolosa, mas por meras falhas que não se constituem ato ímprobo. 
40.	Quanto à participação junto aos quadros do CRF-CE, informou que a prestação de serviços somente ocorreu no ano de 2009, no período compreendido entre 2/1 a 31/12/2009. Ao final de sua defesa, solicitou o arquivamento da presente TCE.
41.	Como se observa, o responsável limitou-se a negar a ocorrência do duplo vínculo trabalhista em relação ao CRF/CE e a empresa contratada para cobrar a dívida ativa oriunda do conselho. Compulsando os sistemas disponíveis neste Tribunal, observa-se que o Sr. Epifânio de Carvalho efetivamente possui escritório de advogados, sendo este mesmo senhor sócio da Robles Ações de Cobrança para o Desenvolvimento Ltda. (peça 142) . 
42.	Em suas alegações de defesa, o responsável declara textualmente que apenas prestara serviços de advogado de maneira informal para o escritório do Sr. Epifânio de Carvalho (Epifânio de Carvalho Associados S/C) , contudo não explicou as razões pela qual sua assinatura foi localizada em documento de quitação para com o CRF/CE oriundos em papel timbrado da Robles Ações de Cobrança para o Desenvolvimento Ltda. Logo, é factível presumir que na verdade o vínculo jurídico não existia em relação ao escritório Epifânio de Carvalho Associados S/C, mas efetivamente com a empresa contratada pelo CRF/CE (Robles Ações de Cobrança para o Desenvolvimento Ltda.) .
43.	A ação - de ocultação do verdadeiro vínculo empregatício, mesmo que informal - demonstra a intenção dissimulada e intencional de atuar nas duas frentes da ação de cobrança, tanto em relação ao CRF/CE quanto por parte da empresa contratada, obtendo vantagens de ambas. Por outro lado, revela má fé e indício da prática de crime de advocacia administrativa contido no art. 321 do CP, na medida que sabia do impedimento notório da sua atuação nas duas frentes de trabalho, inclusive na condição de advogado que desempenhava. 
Art. 321 - Patrocinar, direta ou indiretamente, interesse privado perante a administração pública, valendo-se da qualidade de funcionário:
Pena - detenção, de um a três meses, ou multa.
Parágrafo único - Se o interesse é ilegítimo:
Pena - detenção, de três meses a um ano, além da multa.
44.	E tanto é assim que compulsando o Sistema RAIS do MTE não se localizou nenhum vínculo trabalhista face as duas empresas, o que invalida a informação apresentada da existência de vínculo quanto ao Escritório Epifânio de Carvalho Associados S/C e corrobora a ocultação de atuação em referência à Robles Ações de Cobrança para o Desenvolvimento Ltda. Em consulta ao Sistema CPF da Receita Federal identificou-se que o Sr. Epifânio de Carvalho possuía a condição de sócio administrador tanto no Escritório Epifânio de Carvalho Associados S/C como também na Robles Ações de Cobrança para o Desenvolvimento Ltda. (peça 141) .
45.	Diante do exposto, propõe-se o julgamento pela irregularidade das contas e aplicação de multa ao presente responsável.  (grifado) 
77.	Pelo que consta das transcrições inseridas nos itens 75 e 76, retro, não há nas manifestações da unidade técnica indicação em que local dos autos (peça e página) se encontram os recibos que teriam sido assinados pelo recorrente em nome da empresa Robles Ações de Cobrança para Desenvolvimento Ltda. - ME que estariam a confirmar a existência de vínculo entre o recorrente e a referida empresa durante o exercício de 2009, período em que exerceu o cargo de assessor jurídico no CRF/CE, fato que caracterizaria o duplo vínculo sustentado nas instruções. 
78.	Releva anotar que em nenhum momento o recorrente assume ter tido no referido exercício de 2009 o duplo vínculo questionado. Na verdade, ele assume tão somente que prestava serviços ao escritório de advocacia Epifânio de Carvalho Advogados Associados de maneira informal, mas que não sabia da vinculação de um dos seus sócios, o Sr. Epifânio de Carvalho Neto, com a empresa Robles Ações de Cobrança para Desenvolvimento Ltda. - ME. Também questiona a ausência nos autos dos recibos em relação aos quais foi ouvido em audiência.  
79.	Diferentemente do alegado pelo recorrente, há elementos nos autos indicando que ele tinha conhecimento da vinculação societária existente entre o escritório de advocacia Epifânio de Carvalho Advogados Associados e a empresa Robles, considerando que ele apôs sua assinatura como assessor jurídico do CRF/CE no 2º Termo Aditivo firmado em 2/3/2009 prorrogando a vigência do contrato pactuado referido Conselho e a aludida empresa Robles e foi justamente o sr. Epifânio Carvalho Neto que assinou pela empresa Robles (peça 48, p. 9-10) . 
80.	É importante ressaltar, contudo, que a relação informal do recorrente com o escritório de advocacia Epifânio de Carvalho Advogados Associados e o seu conhecimento quanto à vinculação societária entre as duas empresas acima mencionadas não foram objetos de audiência e, destarte, não deveriam ter sido considerados como fundamentos para se propor a irregularidade das contas do recorrente nem a aplicação de multa. Ele se defendeu nos exatos termos da audiência, ou seja, em relação à assinatura de recibos em nome da empresa Robles, os quais, consoante informado no item 77, retro, não tiveram sua localização nos autos informada nas instruções da unidade técnica.   
81.	Em processos penais, cíveis, administrativos etc., o acusado, o réu ou o responsável se defende do ato ilícito descrito na peça acusatória em todas as suas circunstâncias, não se admitindo imputação vaga e imprecisa, que constitua obstáculo ao exercício da defesa. 
82. 	No caso sob análise, o recorrente foi ouvido em audiência em relação ao seguinte fato, constante do Ofício 0832/2018-TCU/SECEX-CE, de 2/5/2018 (peça 138) : "assinar como mandatário da Empresa Robles Ações de Cobrança para Desenvolvimento Ltda. - ME, em papel timbrado da própria empresa, recibos de quitação decorrentes de negociações feitas pela empresa, enquanto exercia cargo na Administração do CRF/CE, o que constituiu infração ao art. 37 da Constituição Federal, mais precisamente aos princípios da impessoalidade, legalidade e eficiência."
83.	Não há na descrição do fato acima quais recibos o recorrente teria assinado em nome da empresa Robles Ações de Cobrança para Desenvolvimento Ltda. - ME em 2009, ano em que exerceu o cargo de assessor jurídico do CRF/CE, nem em que peça do processo desta tomada de contas especial esses documentos se encontram. Essa falha processual pode ter prejudicado ou até mesmo impedido que o recorrente pudesse exercer, em sua inteireza, o seu direito ao contraditório e à ampla defesa, nos termos previstos no art. 5º, inciso LV, da Constituição Federal. Importa destacar, ainda, que tais informações nem mesmo constam das instruções da unidade técnica. 
84.  	Mais grave que isso é que foi considerada para fundamentar a proposta de julgamento pela irregularidade das contas do recorrente e aplicação de multa a ligação societária existente entre a empresa Robles Ações de Cobrança para Desenvolvimento Ltda. - ME e o escritório de advocacia Epifânio de Carvalho Advogados Associados, para quem o recorrente prestava serviços informais, segundo suas próprias palavras, conforme consta da instrução da unidade técnica transcrita no item 76, retro. 
85.	 De igual modo, consta do Voto condutor do acórdão recorrido fundamento nessa mesma linha, qual seja, a de utilizar o referido vínculo entre as duas empresas acima mencionadas para responsabilizar o recorrente, o que não é possível juridicamente, pois em relação a esse fato ele não foi ouvido em audiência pelo Tribunal, consoante comentado alhures. Eis o trecho do Voto em tela que trata dessa questão: 
18. Quanto ao Sr. Antônio Braga Neto, assessor jurídico do CRF/CE, a defesa se limitou a tentar comprovar que não teria prestado serviços ao escritório contratado, mas a outro. Todavia, conforme demonstrado na instrução da secretaria, aquele outro escritório possuía também vínculo com o escritório contratado, e, ademais, o responsável não explicou as razões pelas quais sua assinatura foi localizada em documento de quitação para com o CRF/CE, realizado em papel timbrado do escritório Robles Ações de Cobrança para o Desenvolvimento Ltda. Em ambas as situações a conduta do responsável se revelaria inadmissível, pois atenta contra os princípios da moralidade e da impessoalidade, haja vista que seus serviços advocatícios na execução do contrato em causa não se revelam compatíveis com as funções exercidas como assessor jurídico daquele conselho regional.  (grifado) 
86.	Ressalte-se que o recorrente foi ouvido exclusivamente em relação a supostos recibos que teria assinado em nome da empresa Robles em 2009 e somente este fato deveria ter sido levado em consideração para efeitos de julgamento de sua conduta, caso restasse comprovado que os citados documentos foram de fato firmados pelo recorrente no ano de 2009, sem admitir, sob hipótese alguma, que circunstâncias outras contaminassem o julgamento sob análise, sobre as quais o recorrente não foi chamado a se explicar. 
87. 	Neste caso, importa salientar que caso se pretendesse penalizar o recorrente quanto à relação informal que ele tinha com o escritório de advocacia Epifânio de Carvalho Advogados Associados, que promovia as ações judiciais requeridas pela empresa Robles Ações de Cobrança para Desenvolvimento Ltda. - ME em nome do CRF/CE - e essa relação informal poderia sim caracterizar infringência aos princípios da moralidade e da impessoalidade, ou até mesmo advocacia administrativa -, consoante alvitrado pela unidade técnica, a audiência dirigida ao recorrente deveria ter sido nesse sentido e não de uma eventual relação dele com a empresa Robles, cujos recibos mencionados no ofício de audiência não foram devidamente indicados neste processo. 
88. 	Em face dessas considerações, conclui-se que as alegações do recorrente podem ser acolhidas, cabendo, no mérito, dar provimento ao recurso. 
89.	No que diz respeito ao argumento do recorrente de que não poderia ter sido penalizado com multa por ausência de má-fé em eventual ato tido como irregular pelo Tribunal (subitem 14.7, retro) , tem-se que não procede, haja vista que não se exige para a aplicação de multa o elemento subjetivo má-fé, basta para tanto que o agente tenha praticado ato "com grave infração à norma legal ou regulamentar de natureza contábil, financeira, orçamentária, operacional e patrimonial", nos termos preceituados no art. 58, inciso II, da Lei 8.443/1992. 
90.	Pode, contudo, o Tribunal, ante a ausência de má-fé e diante da ausência de dano ao erário, mitigar a reprovabilidade da conduta do agente (Acórdão 2863/2010-TCU-Plenário) , deixando, em consequência, de lhe aplicar multa, ou, no caso de se aplicar tal penalidade, que essa mitigação se manifeste na dosimetria da pena (Acórdão 2596/2012-TCU-Plenário; 70/2020-TCU-Plenário) .  
91.	Destarte, essa alegação do recorrente não deve ser acolhida. Anota-se, porém, que a improcedência desse argumento recursal não impede o provimento do recurso em razão dos fundamentos anteriormente consignados.   
CONCLUSÃO 
92.	Das análises anteriores, conclui-se que:   
92.1. não houve a ocorrência da prescrição punitiva fundada em decisão do Tribunal de Contas da União, seja sob o regime do Código Civil, seja sob o regime da Lei 9.873/1999. 
92.2. não foram indicadas as provas constantes dos autos que comprovariam a existência de recibos assinados pelo recorrente em 2009 em nome da empresa Robles Ações de Cobrança para o Desenvolvimento Ltda. - ME, contratada pelo CRF/CDE para cobrança de seus créditos; 
92.3. o recorrente não deveria ter sido arrolado como responsável, para fins de julgamento de contas, após a insubsistência do débito originalmente constante da tomada de contas especial, de cujo rol de responsáveis original não fazia parte;  
92.4. o processo de tomada de contas especial foi somente um instrumento para a realização da audiência do recorrente após a descoberta de inexistência de débito e exclusivamente para o fim de aplicação de multa, caso fosse necessário;  
92.5. não se mostra devido o julgamento pela irregularidade das contas do recorrente nem de aplicação de multa com fundamento em eventual outra conduta em relação à qual ele não foi ouvido em audiência; 
92.6. a aplicação de multa, com base no art. 58, inciso II, da Lei 8.443/1992, independe do elemento subjetivo má-fé, podendo, contudo, em cada caso concreto, ser mitigada a reprovabilidade da conduta.   
93.	Com base nas conclusões acima, e considerando que as alegações do recorrente são, no que interessa ao presente caso, procedentes, propõe-se conhecer do recurso e, no mérito, dar-lhe provimento para excluir da relação processual o sr. Antônio Braga Neto e tornar sem efeito a irregularidade das contas e a multa objetos dos itens 9.2 e 9.3 do acórdão recorrido, nos termos constantes da proposta de encaminhamento a seguir.   
PROPOSTA DE ENCAMINHAMENTO 
94. 	Diante do exposto, submete-se à consideração superior a presente análise do recurso de reconsideração interposto pelo sr. Antônio Braga Neto contra o Acórdão 4780/2019-TCU-Primeira Câmara, propondo-se, com fundamento nos arts. 32, inciso I, e 33, da Lei 8.443/1992 c/c o art. 285, caput, do RI/TCU: 
a)  conhecer do recurso e, no mérito, dar-lhe provimento para excluir da relação processual o sr. Antônio Braga Neto e tornar sem efeito a irregularidade das contas e a multa objetos dos itens 9.2 e 9.3 do acórdão recorrido, exclusivamente em relação ao recorrente; 
b) dar ciência ao recorrente da decisão que vier a ser proferida.
É o relatório.

Yaskara Girão dos Santos Araújo (30.993/OAB-CE); Camila Furtado e Costa Rolim (23832/OAB-CE), Davi Medeiros Fontenele (23758/OAB-CE); Antonio Braga Neto (17713/OAB-CE) e outros.

Procurador Júlio Marcelo de Oliveira.

TOMADA DE CONTAS ESPECIAL INSTAURADA PELO CONSELHO REGIONAL DE FARMÁCIA. IRREGULARIDADES NA CONTRATAÇÃO DE SERVIÇO DE COBRANÇA DE CERTIFICADOS DA DÍVIDA ATIVA (CDA´s). INEXISTÊNCIA DO DANO APONTADO INICIALMENTE. COMPROVAÇÃO DE AUSÊNCIA DE CONTROLES ADMINISTRATIVOS DE SUPERVISÃO E EXECUÇÃO CONTRATO DE COBRANÇA DE CDA´s. AUSÊNCIA DE SEGREGRAÇÃO DE FUNÇÕES NO ACOMPANHAMENTO E EXECUÇÃO DO CONTRATO. IRREGULARIDADE DAS CONTAS E APLICAÇÃO DE MULTA À DIRIGENTE DO CONSELHO E AO ASSESSOR JURÍDICO, À ÉPOCA DOS FATOS. EMBARGOS DE DECLARAÇÃO. CONHECIMENTO E REJEIÇÃO. RECURSOS DE RECONSIDERAÇÃO. NÃO-CONHECIMENTO DO RECURSO INTERPOSTO PELA EX-DIRIGENTE DO CONSELHO. CONHECIMENTO DO RECURSO MANEJADO PELO ENTÃO ASSESSOR JURÍDICO. AUSÊNCIA DE EVIDÊNCIAS PROBATÓRIAS DOS FATOS IMPUTADOS AO RESPONSÁVEL. PROVIMENTO. INSUBSISTÊNCIA DA DELIBERAÇÃO EM RELAÇÃO AO RECORRENTE. EXCLUSÃO DA RELAÇÃO PROCESSUAL. CIÊNCIA.

TOMADA DE CONTAS ESPECIAL (TCE)

Secretaria de Recursos (Serur); Secretaria de Controle Externo de Tomada de Contas Especial (SecexTCE).

Trata-se de recursos de reconsideração interpostos por Marize Girão dos Santos (peça 183) e Antonio Braga Neto (peça 174) ao Acórdão 4780/2019-TCU-Primeira Câmara, mantido pelo Acórdão 14554/2019-TCU-Primeira Câmara, ambos sob a relatoria do E. Ministro-Substituto Augusto Sherman Cavalcanti.
A decisão recorrida julgou irregulares as contas dos recorrentes e os condenou individualmente ao pagamento de multa em razão de graves ilicitudes verificadas no âmbito do Conselho Regional de Farmácia do Estado do Ceará (CRF/CE) , referentes às deficiências no acompanhamento e controle da cobrança judicial e extrajudicial de Certificados da Dívida Ativa (CDAs) , emitidos por aquela regional, durante o período de 2007 a 2009
Os títulos da dívida ativa originam-se de débitos não-adimplidos de anuidades e de autos de infração. Para negociação, cobrança extrajudicial e judicial dos CDAs, o CRF/CE contratou a empresa Robles Ações de Cobrança para Desenvolvimento Ltda. - ME.
Após o devido processo legal, o Tribunal afastou a existência de débito, porém comprovou a ocorrência de má-gestão dos recursos do conselho regional no acompanhamento, negociação e cobrança dos títulos da dívida, o que ensejou o julgamento das contas irregulares e aplicação de multa aos responsáveis em razão dos fatos, a seguir, descritos.
Marize Girão do Santos, na qualidade de presidente do CRF/CE, à época, foi responsabilizada por: 
a) não haver designado formalmente representante da Administração para acompanhamento e fiscalização do contrato de cobrança celebrado com a empresa Robles, em violação ao disposto no artigo 67, caput, da Lei 8.666/1993 e à jurisprudência do Tribunal;
b) ter gerido de forma deficiente o recebimento de valores oriundos de cobranças de CDAs, negociadas pela empresa Robles, ante a aceitação de cheques pós-datados emitidos por terceiros devedores, os quais foram pagos antecipadamente com recursos do próprio CRF/CE, expondo o conselho regional ao risco de insuficiência de fundos daqueles títulos de crédito;
c) não haver estabelecido controle dos recibos emitidos pela empresa Robles, referente ao pagamento dos CDAs, os quais não apresentam identificação do devedor nem composição do valor cobrado;
d) permitir ao departamento jurídico do CRF/CE a execução de atividades de prestação de contas de cobranças dos títulos da dívida ativa negociados, cuja incumbência era da empresa contratada Robles, violando o princípio da segregação de funções.
Por sua vez, Antonio Braga Neto, na condição de assessor do Departamento Jurídico do CRF/CE, à época dos fatos, foi responsabilizado por ter assinado recibos de quitação oriundos de negociação de cobranças efetuadas pela Robles Ações de Cobrança para Desenvolvimento Ltda. - ME, em papel timbrado da própria empresa contratada, quando aquele agente exercia cargo na Administração do Conselho Regional, infringindo os princípios da impessoalidade, legalidade e eficiência, previstos no art. 37 da Constituição Federal.
Nesta etapa recursal, Marize Girão do Santos alega não terem sido apresentadas razões para exclusão da responsabilidade dos demais gestores do CRF/CE. Defende a existência de controle no gerenciamento das cobranças dos CDAs e a ausência de violação à norma legal. Por fim, requer o conhecimento e o provimento do recurso, a fim de ser reformado o acórdão condenatório e afastada sua responsabilidade.
Antonio Braga Neto argui prescrição da pretensão punitiva. Sustenta a inexistência de vínculo empregatício com a empresa Robles ao tempo em que exerceu a função comissionada de assessor jurídico do CRF/CE, durante o período de 2009. Afirma que não teria assinado recibos de cobrança, em nome da empresa Robles.
Salienta que assinou recibo em nome da empresa Robles Ações de Cobrança uma única vez, em 2010, quando já não mantinha vínculo empregatício com o CRF/CE, encerrado em 31/12/2009. 
Observa que, à época, não tinha conhecimento de eventual relação societária entre a empresa Robles Ações de Cobrança Ltda. e o escritório Epifânio de Carvalho Advogados Associados, ao qual prestou auxílio na redução da inadimplência existente no CRF/CE. Alega, ainda, que não administrou valores recebidos em face de cobranças realizadas pela empresa Robles. 
Por fim, postula o conhecimento e provimento do recurso, a fim de afastar o julgamento pela irregularidade das contas e a condenação ao pagamento de multa.
A Secretaria de Recursos, com o endosso do Ministério Público junto ao TCU, propõe não conhecer do recurso de reconsideração interposto por Marize Girão do Santos. Quanto ao recurso de reconsideração aviado por Antonio Braga Neto, manifesta-se por conhecer do recurso para, no mérito, dar-lhe provimento, a fim de tornar insubsistente o acórdão condenatório em relação a esse responsável, afastando-lhe o julgamento pela irregularidade das contas e a condenação em multa.
Feito esse resumo, decido.
Ratifico exame prévio de admissibilidade à peça 197, no sentido de não conhecer recurso de reconsideração interposto por Marize Girão do Santos. Consoante demonstrado na análise realizada pela Secretaria de Recursos, foi verificada a intempestividade da peça recursal, a qual não foi relevada pela apresentação de fatos novos supervenientes, nos termos do artigo 33 da Lei 8.443/92, c/c o artigo 285, caput e §2º, do Regimento Interno do TCU.
Os argumentos alinhados pela recorrente referem-se a mera rediscussão de teses jurídicas, nada tendo a ver com a superveniência de fatos novos, em relação aos quais não teve ciência ou não poderia ter acesso quando da apresentação de sua defesa nas etapas de audiência.
Em relação ao recurso de reconsideração manejado por Antonio Braga Neto, conheço do recurso, satisfeitos os requisitos de admissibilidade estabelecidos nos artigos 32, inciso I, e 33 da Lei 8.443/1992.
Afasto a arguição da prescrição punitiva. Os marcos interruptivos e suspensivos verificados ao longo da instrução processual, transcritos na instrução da Unidade Técnica, evidenciam que não ocorreu a prescrição quinquenal, nem a prescrição intercorrente, nos termos da recém aprovada Resolução-TCU 344/2022.
Quanto ao mérito, acompanho os pareceres da unidade instrutiva e do Ministério Público junto ao TCU.
O cerne da controvérsia reside em saber se Antonio Braga Neto, durante o período em que exerceu a função comissionada de assessor do Departamento Jurídico do Conselho Regional de Farmácia no Ceará, entre 2/1/2009 e 31/12/2009, efetivamente assinou, em nome da Robles Ações de Cobrança para Desenvolvimento Ltda. - ME, recibos de quitação de pagamento de cobrança dos Certificados de Dívida Ativa, negociados por aquela empresa contratada pelo CRF/CE.
A dúvida é relevante pois, nos exatos termos da audiência (peça 130) , essa foi a conduta imputada a Antonio Braga Neto, em relação a qual o responsável foi chamado a se defender, tendo resultado na rejeição das razões de justificativa, julgamento pela irregularidade das respectivas contas e a condenação ao pagamento de multa:
 a) assinar como mandatário da Empresa Robles Ações de Cobrança para Desenvolvimento Ltda. - ME, em papel timbrado da própria empresa, recibos de quitação decorrentes de negociações feitas pela empresa, enquanto exercia cargo na Administração do CRF/CE, o que constituiu infração ao art. 37 da Constituição Federal, mais precisamente aos princípios da impessoalidade, legalidade e eficiência.
O recorrente nega veementemente que tenha subscrito os referidos recibos de quitação ao tempo em que exerceu a função comissionada de assessor do Departamento Jurídico do CRF/CE, durante o exercício de 2009. Pugna pela ausência de provas que fundamentaria a acusação
A imputação do fato origina-se dos fundamentos da sentença proferida pela 6ª Vara da Justiça Federal, Seção Judiciária no Estado do Ceará, nos autos da ação civil pública de improbidade administrativa 0000161-61.2012.4.05.810, movida pelo Ministério Público Federal, a qual resultou na condenação dos responsáveis, incluindo o recorrente, ao ressarcimento de dano integral ao Erário e ao pagamento de multa civil (peça 102, pág. 11) :
4) Em situação similar encontra-se o Sr. Antonio Braga Neto, que durante alguns anos trabalhou para o Escritório de Advocacia e a para a Empresa Robles e, em outros, trabalhou como Assessor Jurídico do CRF/CE, situação irregular e totalmente infringente aos princípios da Moralidade e da Impessoalidade. Observe-se que, no exercício de 2009, verificou-se que os editais de licitação foram assinados pelo Sr. Antônio Braga Neto, identificado nestes como Assessor Jurídico do CRF/CE. Contudo, pelas informações colhidas pela Auditoria, o demandado tem ligação também com a Empresa Robles e com o Escritório Epifânio de Carvalho Advogados Associados, inclusive, constando a sua assinatura nos recibos de papel timbrado da Empresa Robles, advindos da negociação de débitos realizados por tal empresa nos anos de 2007 a 2009.              (grifei) 
A sentença judicial baseia-se em auditoria realizada por perícia contábil contratada pelo Conselho Regional de Farmácia no Estado do Ceará. Todavia, ao analisar a peça técnica, consubstanciada no Relatório Completo de Auditoria 002/2010 (peça 90, pág. 13) , não há evidência probatória de que Antonio Braga Neto tenha assinado os recibos de quitação de CDAs, em nome da empresa Robles, durante o exercício de 2009, no período em que exercia a função de assessor jurídico do CRF/CE.
Desse relatório de auditoria, consta apenas que, embora o contrato de cobrança administrativa e judicial tenha sido assinado entre o CRF/CE e a empresa Robles Ação de Cobrança para Desenvolvimento Ltda - ME, os recibos referentes aos parcelamentos e pagamentos de débitos realizados eram emitidos no formulário timbrado do escritório Epifânio de Carvalho Advogados Associados, estranho a relação contratual (peça 90, pág. 13) . Nesse ponto, não há referência a ato praticado pelo recorrente Antônio Braga Neto.
O fato de sido posteriormente comprovado vínculo societário entre a empresa Robles Ação de Cobrança para Desenvolvimento Ltda - ME e o escritório Epifânio de Carvalho Advogados Associados (peça 142) , além do reconhecimento de Antonio Braga Neto de que teria trabalhado para a referida associação de advogados, de maneira informal, não pode ser considerado como fundamento para irregularidade das contas e condenação do responsável. Isso porque essa ligação societária entre as entidades não foi motivo da audiência do recorrente. Além disso, não se sabe precisamente em que período o agente teria atuado como colaborador da Epifânio de Carvalho Advogados Associados, a ponto de caracterizar exercício simultâneo de atividades incompatíveis.
Por mais que pairem suspeitas sobre eventual atuação simultânea de Antonio Braga Neto como assessor jurídico do CRF/CE e como colaborador informal da Epifânio de Carvalho Advogados Associados, não há evidências probatórias, nestes autos, de que o recorrente tenha subscrito recibo de quitação de pagamento de ações de cobrança de CDAs, em nome da empresa Robles Ação de Cobrança, durante o exercício de 2009.
A acusação imputada ao recorrente foi extraída dos fundamentos da sentença judicial sem respaldo probatório, tendo sido reproduzida na instrução da então Secretaria de Controle Externo no Estado do Ceará (peça 105, parágrafos 71, 74 e 84) e no ofício de audiência (peça 130) . 
Por essas razões, considerando que o fundamento decisão condenatória deve guardar exata congruência com a conduta a ele imputada no ofício de audiência, sob pena de violar o devido processo legal, dou provimento ao recurso de reconsideração, a fim de tornar insubsistente o acórdão que julgou as contas irregulares e aplicou sanção pecuniária a Antonio Braga Neto, excluindo-o da relação processual.
Ante o exposto, voto porque o Tribunal acolha a minuta de acórdão que ora submeto à apreciação do colegiado
TCU, Sala das Sessões, em 7 de fevereiro de 2023.
WALTON ALENCAR RODRIGUES 
Relator